【裁判字號】    95,台上,1944
【裁判日期】    950831
【裁判案由】    給付工程款等
【裁判全文】
最高法院民事判決            九十五年度台上字第一九四四號
    上  訴  人  交通部基隆港務局
    法定代理人  乙○○
    訴訟代理人  楊思勤律師
    被 上訴 人  中華工程股份有限公司
    法定代理人  甲○○
    訴訟代理人  李家慶律師
                吳至格律師
                任雅侖律師
上列當事人間請求給付工程款等事件，上訴人對於中華民國九十
四年十月十一日台灣高等法院第二審判決（九十三年度重上字第
六一號），提起上訴，本院判決如下：
    主  文
上訴駁回。
第三審訴訟費用由上訴人負擔。
    理  由
本件被上訴人主張：兩造於民國八十五年十二月二十一日簽訂工
程合約（下稱系爭合約），由伊承攬基隆東八號碼頭改善工程（
下稱系爭工程），伊已於八十九年五月二十五日施工完成，並經
上訴人於九十年一月十二日驗收結算，惟上訴人未依系爭合約施
工說明書5-2 第二項約定給付伊施作鋼管樁打設岩層鉆打項目之
工程款新台幣（下同）五百零四萬九千六百二十九元。又八十六
年間因強烈颱風賀伯過境，引起政府對水土保持工作之重視，政
府水利單位乃於同年五月間起開始加強河川管理，台灣西部主要
河川遂全面禁止砂石開採工作，導致國內砂石價格飆漲，致伊額
外支出砂石費計一千一百零四萬二千零九十四元，此情事顯非兩
造訂約時所預見，伊自得依情事變更原則及誠信原則之規定，請
求法院參照「交通部暨所屬各級機關因應國內砂石價格上漲之物
價補償或調整方案」（下稱砂石補償方案）增加上訴人應為之給
付等情，求為命上訴人給付伊一千六百零八萬七千八百二十五元
及加計法定遲延利息之判決（第一審判命上訴人給付被上訴人三
百二十四萬四千五百四十一元本息，駁回被上訴人其餘請求，兩
造各就其敗訴部分提起上訴）。
上訴人則以：系爭合約中鋼管樁打設與岩層鉆打工程計價方式不
同，伊雖同意被上訴人以吊打方式施作，但未同意其以岩層鉆打
方式計價，而吊打方式施工之成本及品質與鉆打不同，被上訴人
要求以鉆打方式計價，自與系爭合約原意不符。且系爭工程設計
圖已標明基樁入岩一公尺即可，被上訴人就入岩逾一公尺部分要
求計價，顯無理由。又被上訴人於九十年一月間請領最末期估驗
款時，已簽認「本計價表金額及其所附明細表內估驗數量核對無
誤」，嗣竟請求增加給付工程款，於法無據。況砂石補償方案係
八十七年九月由交通部擬定，斯時伊尚非交通部所屬機關而係省
屬機關，自不適用該方案。另兩造已對物價上漲有所預見，並約
定按台灣省營造工程物價總指數予以調整，被上訴人自不得依情
事變更原則請求伊增加給付等語，資為抗辯。
原審審理結果，以：被上訴人主張兩造簽訂系爭工程合約，其已
施工完成，經上訴人驗收結算之上開事實，有工程合約及財務結
算驗收證明書可稽，且為上訴人所不爭，堪信真實。系爭合約有
關鋼管樁打設工程於施工說明書5-2第二項施工方法1. 規定：「
本工程基樁打設可使用單一振動式、旋轉式、振動與搖管（扭切
）複合式，或其他工法，經甲方（指上訴人）工程司審定認可。
不論以何施工法，均應達設計樁長或入岩深度之要求，且皆以合
約所列項目計價」，可見鋼管樁打設並不限定工法。被上訴人於
八十六年二月十七日檢送系爭工程施工計劃書供上訴人審查，其
中基樁打設工法採取吊打方式，該施工計劃書經上訴人於八十六
年三月十三日以擴二字第三四○號函審定認可，並檢附財團法人
中華港埠技術顧問社之意見：「二本工程基樁打設工法，依施工
說明書規定不限工法，承包商可依地質狀況差異，選用設備工法
，進行基樁打設。三基樁打設以局部鋪設構台之海上吊打方式施
工，對設計要求並無影響，本社同意施工單位所擬計畫」，上訴
人亦自認同意被上訴人檢送之施工計劃書所載以吊打方式施工，
是基樁打設工法祇經上訴人工程司審定認可，且達設計樁長或入
岩深度之要求，上訴人即應依合約價目表有關81.28㎝ 鋼管樁打
設項目計價，計為：3.「鋼管樁（直樁）打設，單價五百六十二
元」、4.「鋼管樁（斜樁）打設，單價六百元」，及7.「直樁岩
層鉆打，單價六千零三十八元」、8.「斜樁岩層鉆打，單價六千
八百五十九元」等四項，以基樁打入泥沙或土中部分，應依前二
項鋼管樁打設項目計價；而深入岩層部分，因地質較土層堅硬，
機具使用能量、所需人工及施作時間均較高，則應按入岩深度依
後二項岩層鉆打項目計價。兩者施工難度不同，其單價相差十倍
以上，上訴人就鋼管樁打設深入岩盤部分自應按系爭合約基樁打
設之岩層鉆打項目計價。系爭合約第三條就工程總價約定為一億
九千四百四十萬元，竣工後工程結算總價係按實做工程數量結算
，關於鋼管樁打設項目之計價單位均以 M（公尺），而非以支計
算，鋼管樁之計價自應按實際入岩每公尺為單位據以核算，始與
合約約定相符。又上訴人八十六年七月二十四日擴二字第一○三
三號函附件(一)就鋼管樁未達設計要求承載力應如何改善及研判問
題，已明確表示：「經本社比較地質鑽探資料，建議以樁錘振動
頻率1200RPM施打樁100秒貫入0.1M以下時，可認定為達到堅實岩
盤面，需調高振動頻率至1350RPM以上繼續施打入岩至少 1M，始
符合設計要求」，且經財團法人中華港埠技術顧問社同年月二十
二日港埠字第八六一九八號函說明：「基樁打設以樁錘振動頻率
1200RPM施打樁100秒貫入0.1M以下，即為岩盤面，再調高振動頻
率至1350RPM貫入岩1M後，可再將樁錘振動頻率調回1200RPM施打
100 秒，貫入少於0.1M即可確定已貫入堅實岩盤內達設計之承載
力」，足認系爭工程為達設計之承載力，特別要求入岩深度至少
為一公尺，而非所有基樁僅入岩深度一公尺即可；參以上訴人之
竣工圖、結算明細表及工程數量計算表除計算鋼管樁數量外，仍
計算鋼管樁之長度亦明。至系爭合約施工說明書5-2 第二項施工
方法8.規定：「乙方（指被上訴人）所採用之工法及設備，先於
工地試鑽，確能達設計樁長及要求條件，且鋼管樁不發生扭曲變
形；乙方應以超音波或其他方法檢測，經甲方同意後始可施工」
，未明定被上訴人就鋼管樁之打設工法，因而亦未明定須經鑽頭
鑽掘岩層達一定深度後，始將鋼管裝置，祇須被上訴人之施工方
法確能達設計樁長及入岩深度要求條件，且鋼管不發生扭曲變形
即可。系爭工程又經上訴人檢測驗收，顯無鋼管扭曲變形情形。
系爭工程鋼管樁岩層鉆打入岩實際施作數量經兩造會算後，工程
款為五百零四萬九千六百二十九元，有計算表可稽，上訴人不予
爭執，被上訴人得請求上訴人如數給付。次依系爭合約價目表所
示，系爭工程砂石與級配料之契約金額共一千五百四十一萬七千
八百五十五元，占合約總價一億九千四百四十萬元之百分之七點
九三一，依「台灣地區營造物價指數（砂石及級配類指數）銜接
表」，兩造於八十五年十二月二十一日簽訂系爭合約時，砂石物
價指數為一○七點六一，迨八十六年六月間公告砂石禁採後，砂
石物價指數高達約一二一點二四，嗣持續高漲，至八十九年五月
間系爭工程完工前，最高指數達一五八點六六，此上漲幅度已逾
一般物價指數調整時之比例（即漲跌逾百分之五）；行政院於八
十七年六月四日第二五八一次會議核定「砂石短缺因應對策」，
即揭櫫「公共工程在砂石供應產生問題時，主辦機關考慮在公平
合理原則下，依照個案承包商所提出之證明文件，就工期及成本
，評估實際執行所受影響程度，予以適當之補償與調整」等旨，
交通部乃於同年九月頒訂砂石補償方案作為交通部及其所屬機關
通案辦理承包商因砂石價格上漲事件求償時之審核依據。上開砂
石價格飆漲情事既非兩造於立約當時所得預料，倘無論砂石工料
如何飆漲，均依系爭合約約定之單價辦理，則不啻令被上訴人單
獨承擔不可預測之風險，於客觀交易秩序及系爭合約原有法律效
果之發生，亦將有悖誠信及衡平觀念，對被上訴人顯失公平，被
上訴人依情事變更原則及誠信原則之規定，自得請求法院增加上
訴人應為之給付。雖上訴人於砂石風波發生時係隸屬台灣省政府
，非交通部所屬機關，主辦之系爭工程不適用該砂石補償方案，
惟參諸行政院公共工程委員會於八十八年七月一日以工程管字第
八八○八六九○號函行文台灣省政府等各政府機關稱：基於推動
公共建設，對於短期砂石供需失衡問題，得參考交通部之砂石補
償方案視工程特性自行訂定通案處理要則，報院核定等語，及該
砂石補償方案之補償方式係依當月完成估驗數量及金額按其計算
公式調整，增減率在百分之五以內當月不予調整，增減率超過或
低於百分之五時，就超過或低於部分予以計算調整，被上訴人參
照該砂石補償方案計算此次砂石調整價格，亦屬合理。系爭合約
物價指數條款係以營建物價總指數計算物價指數調整，僅為一般
物價指數調整，該營建物價總指數不足反應砂石單一材料之漲跌
情況，佐以交通部砂石補償方案肆之處理原則第三點說明：「本
方案適用於原合約內有物價指數調整或無物價指數調整規定之工
程，以求公平並分攤風險。……依據要點中所規定採行之『總指
數』計算物調時，其增減超過5%才會調整，以八十三年七月行政
院主計處公布之統計月報之台灣區營建工程物價指數之總指數漲
、跌幅均未超過5%，原合約雖有物價指數調整辦法，但均因此不
予調整，故原合約是否含有物價指數調整辦法，其結果及所面對
之困難均相同，無法反應個別材料、工資之漲跌情況，失去訂定
該辦法之德政及風險分攤原則。故基於衡平、合理及風險分攤考
量，原合約是否含有物調辦法，均以適用本方案調整或補償較宜
」，堪認被上訴人主張因此次砂石價格飆漲而適用情事變更原則
，核與系爭合約有無物價指數調整之約定無涉，亦非互相排斥適
用，被上訴人參照該砂石補償方案所訂定之公式計算砂石補償調
整款為一千一百零四萬二千零九十四元，上訴人就該金額之計算
方式亦無意見，被上訴人尚得請求上訴人給付其額外支出之上開
砂石費。綜上，鋼管樁岩層鉆打項目工程款及砂石補償調整款，
合計一千六百零九萬一千七百二十三元，被上訴人僅請求上訴人
給付一千六百零八萬七千八百二十五元及自催告函收受翌日即九
十一年五月十一日起算之法定遲延利息，應予准許等詞，並敘明
兩造其餘攻擊防禦方法對判決結果不生影響，不予審酌論述，爰
將第一審判決關於駁回被上訴人之訴部分廢棄，改判命上訴人再
給付被上訴人一千二百八十四萬三千二百八十四元本息，並駁回
上訴人之上訴，經核於法並無不合。上訴論旨，就原審取捨證據
、認定事實及解釋契約之職權行使，指摘原判決不當，求予廢棄
，非有理由。
據上論結，本件上訴為無理由。依民事訴訟法第四百八十一條、
第四百四十九條第一項、第七十八條，判決如主文。
中    華    民    國  九十五  年    八    月  三十一  日
                      最高法院民事第三庭
                          審判長法官  吳  正  一
                                法官  劉  福  聲
                                法官  黃  義  豐
                                法官  簡  清  忠
                                法官  陳  碧  玉
      本件正本證明與原本無異
                                      書  記  官
中    華    民    國  九十五  年    九    月   十二   日
                                                      v


司法院資訊處製作；財團法人民間司法改革基金會備份。
